臺灣高等法院刑事判決                                      九十年度上更(二)字第四三九號
    上  訴  人
    即  被  告  甲○○
                       
                       
                       
                       
    選任辯護人  王廷昌律師
                陳欽賢律師
    上  訴  人
    即  被  告  乙○○ 
                       
                        
                        
                丙○○ 
                       
                       
                       

右上訴人等因偽造文書案件，不服臺灣臺北地方法院八十四年度
訴字第二０四０號，中華民國八十五年一月三十日第一審判決（起
訴案號：臺灣臺北地方法院檢察署八十四年度偵字第七二一０號
）提起上訴，判決後經最高法院第二次發回更審，本院判決如左
：
    主  文
原判決撤銷。
丙○○共同行使變造私文書，足以生損害於他人，處有期徒刑伍月
，如易科罰金以參
佰元折算壹日。
甲○○、乙○○均無罪。
    事  實
一、丙○○為祥億汽車貨運股份有限公司（下稱祥億公司）萬華站
    之送貨司機。民國八十三年二月下旬，祥億公司受高雄「芸
    芸」服飾店之託，自高雄運送六箱服飾至台北交付莎葳有限
    公司（下稱莎葳公司，設台北市○○街○○號五樓），由丙○○負
    責運送。迨丙○○將貨物送達時，卻僅剩有五箱，嗣莎葳公司
    乃向祥億公司追償，祥億公司之負責人甲○○即指示該公司經
    理乙○○與莎葳公司洽談多次，均因賠償金額未能一致，而未
    能達成和解。詎丙○○為避免祥億公司向其追究貨物遺失之賠
    償責任，乃與於其送貨時擔任助手之配偶陳京華（未據起訴
    ）基於共同之犯意聯絡，由丙○○囑任其助手之陳京華，將台
    中「黛」服飾店於八十三年四月十五日託交祥億公司送至莎
    葳公司之用以證明受貨人已收受貨物之送貨簽收單 (含送貨
    聯及收據聯) 上，數量欄內原載之「陸」變造為「柒」，嗣
    並由丙○○將前開變造之送貨簽收單交回祥億公司，使不知情
    之乙○○於談判和解時持向莎葳公司行使，以示先前遺失之一
    件貨物業已在同年四月十五日補送到莎葳公司，而拒不賠償
    ，足以生損害於莎葳公司。
二、案經莎葳公司訴請臺灣臺北地方法院檢察署檢察官偵查起訴
    。
    理  由
壹、有罪部分：
一、訊據上訴人即被告丙○○固坦承係祥億公司萬華站送貨司機，
    其曾先後負責運送高雄「芸芸」服飾店及台中「黛」服飾店
    託運之貨物至莎葳公司，其中自高雄所運送之六箱貨物確有
    短少一箱等情，然矢口否認有變造私文書之犯行，辯稱：台
    中託運之貨物送至莎葳公司下貨時，發現共有七件，始由配
    偶陳京華將送貨單數量欄由「陸」更改為「柒」，再交付代
    理莎葳公司簽收之房東吳林秀文簽收，並非事後變造持以拒
    絕賠償等語。
二、惟查：
    ㈠被告丙○○上開變造送貨簽收單之犯行，業據被害人莎葳公
      司迭於偵、審中指訴綦詳，復有經變造之送貨簽收單 (含
      送貨聯及收據聯) 之原本在卷可稽。而被告丙○○於八十三
      年四月十五日，將台中「黛」服飾店託運之貨物送至莎葳
      公司時，貨物數量確為六件等情，業據當日代為簽收之證
      人吳林秀文於偵、審及本院調查時到庭結證屬實（見偵查
      卷第十四頁、原審卷第五十九頁背面及本院九十年十二月
      二十七日筆錄），核與經變造之送貨簽收單上數量欄所載
      之情形相符。雖證人吳林秀文於原審就簽收情形供證：「
      我只簽一張而已」、「確實只有簽一次而已」 (見原審卷
      第五十九頁背面) 似與送貨簽收單含送貨聯及收據聯二聯
      且二聯上均有證人吳林秀文之簽署情況略有齟齬，然祥億
      公司之送貨簽收單之送貨聯及收據聯係左右二聯橫式聯結
      ，並非上下二聯複寫之形式，因此證人吳林秀文形式上稱
      該送貨簽收單為一張，只有簽收一次，似為不同個人間就
      張數及簽收次數認知解釋上之不同，尚難因此而指摘證人
      吳林秀文所言不實，且證人吳林秀文於本院九十年十二月
      二十七日調查時再次到庭作證仍堅證其收受六箱貨物，只
      簽收一次，簽一張送貨簽收單，至於該送貨簽收單究有幾
      聯已不復記憶等語，證人吳林秀文於案發後七年有餘仍為
      相同之證述，所證苟非其親身經歷，當無證述明確若此，
      且證人吳林秀文於九十年十二月二十七日至本院作證時，
      祥億公司已與告訴人莎葳公司達成和解，證人吳林秀文並
      未為模糊或迴護祥億公司之證述，益見其證言之可信度極
      高而可採信。
    ㈡被告丙○○就系爭送貨簽收單上收貨件數由「陸」改「柒」
      ，究係何人、何時於何處所更改一節，於偵查中稱：係自
      身在證人吳林秀文前所為（見偵查卷第三七頁正面）；及
      至原審、本院前審及本院審理時卻改稱係其配偶陳京華於
      車上更改，有各該筆錄在卷可考 (見原審卷第二十三頁、
      第一百十頁，本院上訴卷第三十一頁，本院更一卷第四十
      二頁、第八十二頁面及本院九十年八月十六日訊問筆錄、
      九十年一月十七日審理筆錄) 。被告丙○○就其親身經歷之
      重要事項，竟然先後所供不一，顯係畏罪情虛。再被告丙○○於偵查中辯稱：經清點後發現是七件，遂將送貨單上數
      量由「陸」改為「柒」，再交給收件人簽收，更改數量與
      簽收是用同一支筆等語（見偵卷第二十二頁反面）。然依
      祥億公司提出之送貨簽收單原本，收件人簽章欄與件數欄
      之用筆顏色顯然不同，有該送貨簽收單在卷可證，被告丙○○所稱係當場清點件數而予以更改一節，核與事實不符。
      又莎葳公司所遺失之貨物係寄自高雄；而被告丙○○所指補
      送之貨物則整批來自台中，二者發貨地點不同，時間亦相
      隔近二月，被告丙○○於原審審理時亦自承其不知所謂台中
      多出之一件，是否即為高雄託運所遺失，亦不知是否為告
      訴人所有 (見原審第一百六十八頁) ，即使事隔七年半有
      餘至本院審理時，亦無明確證據足以說明所謂台中多出之
      一件，是否即為高雄託運所遺失，則其將系爭之送貨簽收
      單交還祥億公司，以作為談判高雄貨物託運遺失之賠償依
      據，以脫免賠償責任，即屬無據。再者，被告丙○○將台中
      「黛」託運之衣物送至莎葳公司時，送貨單以電腦打字明
      白記載交送之貨物為六件，倘其於點貨時發現為七件，依
      常情判斷，以被告丙○○僅為送貨司機，自不可能未經查明
      是否莎葳公司所有，即交付莎葳公司簽收，復未要求代收
      之證人林秀文於更改處所簽名，以示同意更改，或是在該
      簽收單上就前開情形有所註記，足見被告丙○○辯稱：係當
      場更改，再交由林秀文簽收，要非屬實，該送貨簽收單係
      事後更改無疑。
    ㈢雖證人即被告丙○○之配偶陳京華於本院上訴審證稱：由臺
      中「黛」託運之貨物送至莎葳公司確有七件，並於送貨單
      數量欄上更改為七（見本院上訴卷第三二頁背面、第八十
      頁、第二百零一頁）。然證人陳京華與被告丙○○就本件犯
      行有犯意聯絡及行為分擔，且與被告丙○○為夫妻關係，所
      言難免偏頗而有避罪之嫌，自屬不足採信。又被告丙○○提
      出祥億公司另紙送貨日報表及集貨明細表（單），據以指
      證送至莎葳公司之貨物數量為七件。證人即交付司機貨物
      之吳惠珍於原審證稱：搬上車時為七件等語 (見原審卷第
      七十八頁) 。另證人朱英秀即祥億公司臺中站會計亦證稱
      ：送貨單聯送回臺中時由我保管，未經塗改 (見本院上訴
      卷第八十頁) 。惟該紙送貨日報表關於送交莎葳公司部分
      之件數記載，筆劃較之同載應送與其他受貨人之件數記載
      有明顯加重；而另紙集貨明細表（單）上關於件數之記載
      亦為六件；該表下方關於總數之記載亦與莎葳公司部分應
      送達六件之記載相符，證人即集貨明細單之記載人石成業
      於本院前審亦結稱：送達之數量如集貨單上所載數量等語
      （見本院前審卷第一○九頁）。且若證人吳惠珍於搬貨上
      車時，即已發現託運貨物為七件，證人吳惠珍竟未立即將
      送貨單收據聯更改為「七」，復未告知送貨之被告丙○○，
      顯與一般常情有違。證人吳惠珍、朱英秀原均為祥億公司
      之受僱人，本件公訴人起訴之被告包含祥億公司之負責人
      甲○○及經理乙○○，其等偏袒之詞，不足憑信。該等送貨日
      報表、集貨明細單均不足為被告丙○○有利之證據。又證人
      石成業於本院更㈠審調查時先後證稱：「當時集貨單上件
      數寫成六件，是內勤負責點的，我點貨勾件後，即交由內
      勤處理，我不管是否相符。集貨單上面的筆跡是我寫的，
      我點到的有七件．．．。」、「編號四○二八集貨明細單上之
      才數是我寫的，但件數不是。我是按集貨明細單所載順序
      卸貨，如卸出來是大件，我就登大件，小件就登小件，我
      沒有辦法刻意安排順序。我計算之才數有七件。此六件係
      客戶自己寫好，我們點貨員並不管此事的，每件均由客戶
      自己寫的。我們需由現場辦公室小姐核對我點的與客戶記
      載的是否相符予以確認，不清楚小姐為何未發現我點的與
      客戶寫的件數有錯誤。我點出來的不是二十九件，這是客
      戶自己統計的，小字的二十九件是內勤小姐寫的，大字的
      二十九年是客戶所寫，我不知小姐為何總計寫二十九件。
      」依證人石成業上開所稱，當時點貨時為依材數計算，應
      有七件。然證人石成業點貨後發現交付莎葳公司為七件，
      核與集貨單上所載之六件不符，石成業卻未於集貨單上註
      明件數或告知內勤人員件數有誤，已令人置疑。況證人石
      成業於集貨單上記載之材數計算，交付莎葳公司之件數應
      為七件，該集貨單之正確總件數應為三十件。然依卷附該
      集貨單所示，祥億公司內勤小姐於計算總件數時仍計為二
      十九件。足見證人石成業指稱點貨時為七件，要非屬實。
      至於證人邱淑華於偵查中證稱八十二年二月間告訴人託送
      貨物短少一箱，證人沈敏杰則證稱其收到貨物六箱，均無
      法為被告丙○○有利之認定，另有關筆跡鑑定，因本件爭執
      之字跡僅一「七」字，字跡過少無從鑑定，有法務部調查
      局退還鑑定案件通知單在卷為憑 (見本院上訴卷第六十三
      頁) 。而調查局設備、技術均為國內首善機關，自無再送
      請其他單位鑑定之必要，併此敘明。
    ㈣被告丙○○曾辯稱：司機送貨時發現送貨聯所載與實際數量
      不符時，或貨物迷失後在目的地出現交由司機送達時，司
      機懶於另行補單，即在送貨簽收單上送貨數量欄內予以更
      正，本件亦屬相同情形云云 (見原審卷第六十五頁背面、
      第六十六頁至第六十七頁，本院上訴卷第九十二頁至第九
      十三頁，本院更㈠審卷第四十九頁至第五十頁) ，惟依祥
      億公司內部作業流程，有關客戶託送之貨物於各交接點應
      切實點收、分送，如有錯誤，應補單更正。縱該公司司機
      疏未注意相關作業流程之規定，於發現送貨聯所載與實際
      數量不符時，未經受貨人確認，徵得受貨人同意，而逕行
      於送貨簽單上刪改，而未依規定補單，然既已得受貨人同
      意即無變造文書之問題，被告丙○○雖舉出前開經刪改之送
      貨簽收單，惟該等送貨簽收單之所以刪改，可能之情況甚
      多，若經受貨人同意即屬無爭議之送貨簽收單，若係未經
      受貨人同意則另有變造文書之犯行，均無法以有該等送貨
      簽收單之存在，而推論被告丙○○未為本件變造文書之犯行
      ，而為被告丙○○有利之認定，附此敘明。綜上，本件被告
      丙○○之犯行明確，應予依法論科。
三、按本件被告丙○○所變造之送貨簽收單 (含送貨聯及收據聯) 
    ，係由祥億公司所發，交送貨人於貨物送達後由受貨人簽收
    以資為受貨人已收受貨物之證明，依其性質要屬私文書。核
    被告丙○○所為，均係犯刑法第二百十六條、第二百十條之罪
    ，公訴人雖未論及被告等行使之罪，然與起訴部分屬實質一
    罪，本院自得一併審理。被告丙○○與陳京華間，有犯意聯絡
    及行為分擔，均為共同正犯。被告等變造文書後復持以行使
    ，變造之低度行為為行使之高度行為所吸收，僅論以行使變
    造私文書罪。又被告變造之送貨簽收單含送貨聯及收據聯二
    聯，係由被告以單一行為接續進行，雖各個變造送貨簽收單
    舉動已與變造文書罪之構成要件相符，但在被告主觀上，各
    個舉動不過為其犯罪行為之一部分，在刑法評價上，亦以視
    為數個舉動之接續行為，合為包括之一行為予以評價，較為
    合理。 (最高法院九十年台上字第六四七０號參照)是被告接
    續變造送貨簽收單 (含送貨聯及收據聯)二聯應屬接續犯。
    又被告丙○○利用不知情之乙○○持變造後之送貨簽收單與莎葳
    公司談判和解事宜，為間接正犯。
四、原審據以論罪科刑，固非無見，惟查原判決未認定陳京華為
    共犯，尚有違誤，且原判決於事實欄未記載被告變造之送貨
    簽收單包含送貨聯及收據聯，亦未於理由欄說明被告丙○○變
    造前開二聯送貨簽單為接續犯，亦有未洽，另認同案被告甲○○、乙○○為共同正犯，尤有未合。被告丙○○上訴仍執前詞否
    認犯罪，雖無可採。然原判決既有可議，自應由本院撤銷改
    判。爰審酌被告丙○○犯罪之動機係為規避貨物遺失所衍生之
    損害賠償責任及其犯罪之手段、所生危害、犯罪後否認之態
    度暨告訴人已與祥億公司達成合解，損害業已填補等一切情
    狀，量處如主文第二項所示之刑。又刑法第四十一條業已修
    正為犯最重本刑為五年以下之刑之罪，而受六個月以下有期
    徒刑或拘役之宣告，因身體、教育、職業、家庭之關係或其
    他正當事由，執行顯有困難者，得以一元以上三元以下折算
    一日，並於九十年一月十日公布施行，同年一月十二日生效
    ，是被告於犯罪後法律已有變更，以新法較有利於被告，依
    刑法第二條第一項前段之規定，應適用裁判時之法律，即依
    修正後之刑法第四十一條第一項前段諭知易科罰金之折算標
    準。又被告等供本件犯罪所用之變造送貨單，屬祥億公司所
    有，爰不併為沒收之宣告。
貳、無罪部分：
一、公訴意旨略以：被告甲○○為祥億公司負責人，被告乙○○為祥
    億公司經理。民國八十三年二月下旬，該公司受高雄「芸芸
    」服飾店之託，自高雄運送六箱服飾至台北交付莎葳公司，
    由被告丙○○負責運送。迨祥億公司將貨物送達時，僅剩有五
    箱，莎葳公司乃向祥億公司追償，祥億公司為避免賠償責任
    ，竟由被告甲○○、乙○○指示被告丙○○，將台中「黛」服飾店
    於八十三年四月十五日託交祥億公司送至莎葳公司之送貨簽
    收單上，數量欄內原載之六件變造為七件，以示先前遺失之
    一件貨物業已在同年四月十五日補送到莎葳公司，足以生損
    害於莎葳公司，因認被告甲○○及乙○○亦犯有刑法第二百十條
    之變造私文書罪。
二、按犯罪事實應依證據認定之，無證據不得推定其犯罪事實，
    此刑事訴訟法第一百五十四條訂有明文。又前開條文所謂之
    證據係指合法之積極證據，就犯罪事實能為具體之證明者而
    言，如未能發現相當證據，或證據不足以證明，自不能以推
    測或擬制之方法為裁判基礎。 (最高法院二十二年上字第二
    七二號、四十年台上字第八六號判例參照) 又犯罪之謀議，
    除同謀共同正犯中之同謀犯，因其並未參與犯罪構成要件之
    行為，僅係以其參與犯罪之謀議為其犯罪構成要件之要素，
    故須以嚴格之證據證明其參與謀議行為。
三、訊據被告甲○○、乙○○堅決否認有何變造文書犯行，被告甲○○
    辯稱案發當時祥億公司員工多達四、五百人，其公司採分層
    負責，不可能事必恭親，倘貨物有短少，照章賠償即可，系
    爭莎葳公司貨物短少之事，其指示經理乙○○出面洽談，後因
    公司小姐告知，台中送貨多出一件，其以為莎葳公司短少之
    貨物業已尋獲，始未與莎葳公司成立和解，其並不認識萬華
    站之送貨司機丙○○，未曾指示任何人變造送貨簽收單等語。
    被告乙○○則辯稱其於八十三年四月八日始至祥億公司上班，
    奉甲○○指示洽談莎葳公司貨物短少之事，因莎葳公司要求賠
    償二十餘萬元，經向甲○○報告，甲○○指示以成本之三成洽談
    ，遭莎葳公司拒絕，嗣向送貨司機進行了解，得知台中託運
    部分送有七件貨物，甲○○認短少之貨物業已尋獲，自無需賠
    償，且其於總公司上班，並不認識萬華站之送貨司機丙○○，
    亦未曾指示丙○○變造送貨簽收單等語。
四、經查：
    ㈠被告甲○○為祥億公司之負責人，祥億公司於七十三年五月
      三十一日為設立登記，資本額為八千萬元，八十二年間公
      司之營業額高達三億元，八十三年間亦有二億七千萬元，
      該公司擁有車輛近三百輛，全省營業站所有二十處，員工
      百人，且該公司旗下之關係企業尚有鋼陽企業有限公司、
      瑞友交通貨運有限公司、帛威企業有限公司及鋼陽物流中
      心，此有祥億公司經濟部公司執照影本、台北縣政府北縣
      商聯乙字第九五二０九號營利事業登記證影本、祥億公司
      關係企業介紹資料一冊、祥億公司內部各種管控計劃文件
      一冊、祥億公司資料中心全省收貨統計表、大同會計師事
      務所出具之祥億公司八十三年度財務報表簽證會計師查核
      報書附卷可按。被告甲○○為企業責責人，職司企業之經營
      管理、財務調度及研發等重大事項及政策制定，對於該公
      司受理託運之貨物中遺失一件是否會親自參與處理，並指
      定平日與其無直接上下隸屬關係之送貨司機被告丙○○，變
      造送貨簽收單以避免損害賠償，非無疑問。雖被告甲○○自
      承其指示擔任該公司經理職之被告乙○○處理本件賠償事宜
      ，及有關賠償金額須向其報告並經其同意後始得發款，然
      此乃基於執行公司業務之職責決定，尚非因此即可推認被
      告甲○○與被告丙○○有何變造文書之意思聯絡。
    ㈡依台灣省汽車路線商業同業公會聯合會八十年七月九日修
      訂之托運需知，未報值之托運貨物，每公斤最高賠償額為
      二百元，每件最高賠償額為六千元，本件莎葳公司與祥億
      公司若未能達成和解而提起損害賠償訴訟，賠償金額亦屬
      有限。依前開祥億公司之營運情況，被告甲○○、乙○○應無
      指示或親自參與基層員工變造送貨簽收單以避免賠償責任
      之犯罪動機。
    ㈢被告乙○○於八十三年四月八日起始至祥億公司任職，此有
      保險資料附卷足憑。被告乙○○到職之前莎葳公司之貨物早
      於同年二月間已遺失，其是否能於甫就職之一個星期內即
      指示被告丙○○變造送貨簽收單以避免損害賠償，時間上容
      有可疑之處。且被告乙○○服務地點係在總公司 (位於台北
      縣蘆洲) 與被告丙○○原不相識，其於到職後受祥億公司負
      責人之指示而洽談和解事宜，如何與被告丙○○間有犯意聯
      絡及行為分擔，尚乏證據以證明之。
    ㈣告訴人莎葳公司指稱被告乙○○與莎葳公司洽談和解事宜直
      至八十三年七月二十日始因調解未成而談判破裂，被告丙○○既於八十三年四月十五日送貨時即已完成送貨簽收單之
      變造行為，設若被告乙○○、甲○○確有指示被告丙○○變造送
      貨簽收單而屬共犯，則其等立即持該變造後之簽收單拒絕
      賠償即可，應無於變造完成後之八十三年四月十五日至同
      年七月二十日仍持續與莎葳公司進行和解洽談之必要。
    ㈤告訴人莎葳公司之告訴代理人姜林嫦凌於檢察官偵查中詢
      以「是否鄭、林二人要丁這麼做？」時，答以「應是鄭授
      權丁這麼做，因原先在調解委員會承諾要賠，在數額上沒
      談好，後來調解沒成。」 (見偵查卷第二十一頁背面) ，
      是告訴人對於被告乙○○、甲○○是否指示被告丙○○變造送貨
      簽收單一節，亦係由於調解未成而推測其可能性，且於偵
      查中就其推測語帶保留地以「應是」如何如何回答，此種
      臆測之詞，自無法引為被告乙○○、甲○○犯罪之證據。此外
      ，又查無其他積極證據足以證明被告甲○○、乙○○有何公訴
      意旨所指犯行，自屬不能證明被告甲○○、乙○○犯罪。原審
      未察，遽為被告甲○○、乙○○有罪之判決，即有未合。被告
      甲○○、乙○○上訴指摘原判決不當，為有理由，自應由本院
      予以撤銷改判，而為被告甲○○、乙○○無罪之諭知。
據上論斷，應依刑事訴訟法第三百六十九條第一項前段、第三百
六十四條、第三百零一條第一項、第二百九十九條第一項前段，
刑法第二條第一項前段、第二十八條、第二百十六條、第二百十
條、第四十一條第一項前段，罰金罰鍰提高標準條例第二條，判
決如主文。
本案經檢察官陳維練到庭執行職務。
中      華      民      國      九十一    年     一     
月     三十一   日
                             臺灣高等法院刑事第一庭
                                  審判長法  官  李  相        助
                                       法  官  蔡  光  治
                                       法  官  蘇  素  娥
右正本證明與原本無異。
如不服本判決應於收受送達後十日內向本院提出上訴書狀，其未
敘述上訴之理由者並
得於提起上訴後十日內向本院補提理由書（均須按他造當事人之
人數附繕本）。
                                       書記官  葉  國  乾
中      華      民      國      九十一    年     一     
月     三十一   日
附錄：本案論罪科刑法條全文
刑法第二百十六條
行使第二百十條至第二百十五條之文書者，依偽造、變造文書或
登載不實事項或使登
載不實事項之規定處斷。
刑法第二百十條
偽造、變造私文書，足以生損害於公眾或他人者，處五年以下有
期徒刑。